【裁判字號】    98,易,344
【裁判日期】    980728
【裁判案由】    詐欺
【裁判全文】
臺灣臺北地方法院刑事判決               98年度易字第344號
公  訴  人  臺灣臺北地方法院檢察署檢察官
被      告  乙○○
選任辯護人  吳世敏律師
被      告  戊○○
上列被告因詐欺案件，經檢察官提起公訴（97年度偵字第11813
號），本院判決如下：
    主  文
乙○○、戊○○均無罪。
    理  由
一、公訴意旨略以：被告乙○○於民國95年起至96年4 月間，任
    職於東森房屋仲介公司擔任業務員，於95年12月間，與被告
    戊○○共同意圖為自己或他人不法之所有之犯意聯絡，在臺
    北縣板橋市○○路247 巷3 弄12號，由被告戊○○向告訴人
    丁○○誆稱被告乙○○名下有房屋可以買賣投資，但須先向
    告訴人丁○○調借新臺幣（下同）50萬元以支付買賣房屋訂
    金，再找尋合適之買家，待買家買下該房屋，就可將50萬元
    還給告訴人丁○○，使告訴人丁○○陷於錯誤，同意出借50
    萬元。嗣於96年1 月18日，被告戊○○帶告訴人丁○○至新
    竹市被告乙○○之代書事務所簽約，告訴人丁○○不疑有詐
    ，而當場交付50萬元予被告乙○○。詎被告乙○○、戊○○
    於簽訂買賣合約時，僅交付25萬元給房屋真正所有權人即賣
    方甲○○，竟將另外25萬元侵吞瓜分，並拒不連絡。後經告
    訴人丁○○多次催討還款，被告戊○○始交付客票1 張給告
    訴人丁○○作為還款之用，惟提示後始知該支票早已拒往，
    而被告戊○○、乙○○均不知去向，告訴人丁○○始知受騙
    ，因認被告二人均涉犯刑法第339 條第1 項之詐欺罪嫌。
二、按犯罪事實應依證據認定之，無證據不得認定犯罪事實，刑
    事訴訟法第154 條第2 項定有明文。又認定不利於被告之事
    實，須依積極證據，苟積極證據不足為不利於被告事實之認
    定時，即應為有利於被告之認定，更不必有何有利之證據。
    另刑事訴訟法上所謂認定犯罪事實之證據，係指足以認定被
    告確有犯罪行為之積極證據而言，該項證據自須適合於被告
    犯罪事實之認定，始得採為斷罪資料，最高法院30年上字第
    816 號、29年上字第3105號判例要旨可資參照。
三、公訴人認被告二人涉犯詐欺罪嫌，無非係以告訴人丁○○之
    指述、證人甲○○之證述、訂金收據、支票影本及退票理由
    單、被告乙○○、戊○○之供述為其論據。訊據被告二人均
    堅決否認有何詐欺犯行，被告乙○○辯稱：伊和告訴人丁○○碰面時，就有說伊是仲介，且是向賣方收服務費，買方服
    務費伊沒有收，也從未向告訴人丁○○說要借錢，告訴人交
    付的50萬元，其中25萬元交給甲○○、另外25萬元已交給戊○○，伊根本還沒有拿到佣金。伊不知道告訴人丁○○和被
    告戊○○如何約定，也沒有答應要負責辦理貸款，根本沒有
    犯罪等語。被告戊○○辯稱：當初伊是找告訴人丁○○參與
    投資，並沒有說要借款，本來約定要找丙○○用公司名義辦
    理貸款，後來貸款辦不下來，告訴人丁○○也找不到人接，
    所以就放棄了。伊是買方的仲介，簽約後就可以領取報酬，
    並沒有詐欺告訴人丁○○等語。經查：
（一）有關告訴人丁○○之指述部分：
  １. 告訴人丁○○於本院審理時固具結證稱：當初戊○○向伊
      借50萬元，表示要去買新竹市○○路273 號3 樓之房地（
      下稱系爭房地），向伊遊說要借款50萬元，並說因為錢是
      伊的，所以用伊名義簽約，這樣伊才有保障，所以後來伊
      才去新竹市的代書事務所簽訂系爭房地的買賣預約（下稱
      系爭買賣預約），並交付定金50萬元給乙○○。伊在定金
      交付幾天後，就聽朋友宋崇益說伊的錢被瓜分而知受騙。
      過幾天後乙○○有打電話來通知伊履約，伊告知乙○○說
      這件事由戊○○處理。戊○○本來說農曆年後就可以還錢
      ，還說會找傅先生來買房子，到時候再把定金還給伊，但
      後來不了了之，所以戊○○又給伊1 張支票，最後也跳票
      等語在卷（本院卷第65-71 頁）。
  ２. 惟查，告訴人丁○○對於其所交付50萬元之目的究竟為何
      ，先則指稱：戊○○在96年1 月18日之前，跟伊說新竹市
      有1 間房子可以投資，要伊出資50萬元，伊和母親湊足50
      萬元後，就於96年1 月18日在新竹市○○○街79之3 號弘
      國代書事務所簽立買賣契約等語在卷（板他卷第3 頁）；
      繼又指稱：伊和戊○○是同學，因為一直有聯絡，所以有
      相當程度的信賴，於96年1 月18日，戊○○說新竹市有1
      間房子可以投資，伊知道他經濟狀況不好，所以去籌錢而
      且出名讓他去投資，他口頭上雖有說獲利會分給伊，但伊
      是出於幫忙的意思，並沒有跟他約定如何分紅等語在卷（
      板偵卷第10頁）。觀諸告訴人丁○○上開陳述，顯與其於
      本院審理時之證詞相左，本院衡諸告訴人丁○○先自承係
      基於投資之意而交付該款，復陳稱該50萬元係與母親共同
      籌措，並知悉被告戊○○經濟情況不佳，則告訴人丁○○
      豈有可能無端籌措50萬元無息出借予被告戊○○，足見其
      事後於本院審理時改稱：是戊○○向伊借款50萬元云云，
      要為事後杜撰之詞，顯不足採，堪認告訴人確係本於買賣
      系爭房地獲利之意而交付50萬元。
  ３. 又告訴人丁○○雖指稱遭被告二人設局擔任買受人而遭沒
      收50萬元訂金云云。惟系爭買賣預約為何係以告訴人丁○○為買受人一事，告訴人丁○○先則指稱：「因為我覺得
      錢是我出的，所以我要求買受人要用我的名字，被告戊○○也同意」等語在卷（板偵卷第10頁），嗣始改稱：「他
      （戊○○）說要讓我放心，所以合約上寫我的名字」等語
      在卷（北偵卷第10頁），指述已有不一。再者，告訴人丁○○為年近四十歲之成年男子，平日擔任汽車銷售業務人
      員，經常處理買賣契約事宜，自當對於系爭買賣預約之約
      定內容及效力均能明瞭。而告訴人丁○○又自承對於被告
      戊○○之經濟情況非佳一事確有瞭解，可見其第一次陳稱
      因其為出資人而自己要求擔任買受人名義一事，當較為合
      理可採，其事後翻異前供指稱係因被告戊○○要求始由伊
      擔任買受人云云，委不足採，堪認告訴人丁○○係自願擔
      任系爭買賣預約買受人而交付50萬元，自與告訴人丁○○
      指述遭人設局詐欺有別。
  ４. 甚且，告訴人丁○○雖於本院審理時一再指稱係於交付定
      金後數日即經由宋崇益告知遭騙，惟其自97年3 月10日申
      告迄今均未能提出「宋崇益」此人以供調查，且於系爭買
      賣預約發生糾紛後，亦曾於96年5 月10日寄發存證信函予
      系爭房地所有人陳采雪及被告乙○○，表示其與渠等於96
      年1 月18日簽訂系爭買賣預約，並約定於房屋完成分割4
      戶後，即行簽訂正式買賣契約，其已交付定金50萬元。惟
      因其發現該買賣標的之現況與渠等二人之介紹出入甚大，
      且迄今仍未完成分割，故以該存證信函解除系爭買賣預約
      ，並要求返還50萬元等語，亦有該存證信函附卷可稽（本
      院卷第45頁）。是不論告訴人丁○○書寫於該存證信函之
      內容是否屬實，至少可知告訴人丁○○於寄發該存證信函
      當時，從未提及被告二人有何如其在偵查或本院中所述之
      詐欺方法，僅係表示出賣人之介紹與事實出入甚大而欲解
      除契約，益徵告訴人丁○○事後於本院之指述應非事實。
  ５. 綜上，本案告訴人丁○○係基於投資之意而簽署系爭買賣
      預約並交付定金，縱其確有如告訴人丁○○所指之被告戊○○未能即時辦得貸款或覓得另一買受人轉售之事實，在
      查無被告戊○○確有詐欺之意及施以詐術之情形下，至多
      僅為民事法上之債務不履行糾紛，自不足以告訴人丁○○
      之指述即認被告二人確有詐欺犯行。
（二）另公訴人提出證人甲○○之證述，至多僅得證明證人甲○○曾委託被告乙○○出售其所有之系爭房地，並因而收到
      定金25萬元之事實；公訴人提出訂金收據、支票影本及退
      票理由單，至多僅得證明告訴人丁○○有交付50萬元予被
      告乙○○收執及被告戊○○之交付之支票遭到退票等事實
      ；被告乙○○及戊○○之供述，至多僅得證明被告乙○○
      先後供述不一及被告戊○○確有取得告訴人丁○○交付之
      25萬元之事實，在無其他佐證之下，均無法證明被告二人
      確有公訴人所指之詐欺犯行。
四、綜上所述，本案公訴人所提證據及指出證明之方法，無從說
    服本院形成被告二人確有犯欺犯行之心證。此外，復無其他
    積極證據足資認定被告二人確有公訴人所指上揭犯行，既不
    能證明被告二人犯罪，揆諸前揭規定，自應為無罪之諭知。
據上論斷，應依刑事訴訟法第301 條第1 項，判決如主文。
本案經檢察官孫沛琦到庭執行職務。
中    華    民    國    98    年    7     月    28    日
                  刑事第七庭審判長法  官  高偉文
                                  法  官  林欣苑
                                  法  官  林勇如
上正本證明與原本無異。
如不服本判決應於收受送達後10日內向本院提出上訴書狀，並應
敘述具體理由；其未敘述上訴理由者，應於上訴期間屆滿後20日
內向本院補提理由書（均須按他造當事人之人數附繕本）「切勿
逕送上級法院」。告訴人或被害人如對於本判決不服者，應具備
理由請求檢察官上訴，其上訴期間之計算係以檢察官收受判決正
本之日期為準。
                                  書記官  葉潔如
中    華    民    國    98    年    7     月    28    日


司法院資訊處製作；財團法人民間司法改革基金會備份。
